最高法院刑事判決　　　　　　　　　　　　　　　九十三年度台上字第二七三三號
　　上　訴　人　甲○○
　　選任辯護人　江來盛律師
右上訴人因違反貪污治罪條例案件，不服臺灣高等法院臺中分院中華民國九十三年三
月三日第二審判決（九十二年度上訴字第一七五九號，起訴案號：台灣台中地方法院
檢察署九十一年度偵字第一九三一０號），提起上訴，本院判決如左：
    主  文
原判決撤銷，發回台灣高等法院台中分院。
    理  由
本件原判決引用第一審判決記載之事實，認定上訴人甲○○係台中市南屯區公所民政
課臨時約聘人員，民國八十九年六月至同年八月底，擔任南屯區豐樂里綜合活動中心
（下稱南屯活動中心）一樓服務台人員，負責辦理南屯活動中心三樓大禮堂場地租借
、場地音響器材操作、租金收取繳納、開立臨時收據等業務，為依據法令從事公務之
人員。緣南屯活動中心於當時供一般個人或民間團體租借活動場地時，均先由使用者
在該中心「場地借用登記表」內登記；並填具「使用申請書」，預繳場地費予承辦之
上訴人，上訴人檢視後認已登訖完竣，並代收預繳之場地費，即先行開具「台中市南
屯區公所研習活動收據」之臨時收據予租用人（或單位），上訴人則需於十日內將預
收之場地費用連同「使用申請書」，轉交南屯區公所民政課承辦課員施教欣，再由施
教欣填具「自行收納款項統一收據」連同該筆款項，呈送區長核章後掣開正式收據交
由上訴人，轉交予租用人（或單位）收執。惟一般個人或民間團體大都誤認「台中市
南屯區公所研習活動收據」即係正式收據，而不知可持該紙臨時收據換取正式收據，
故而常見未向南屯活動中心索取正式收據之情形；從而租用人（或單位）若未持臨時
收據要求換取正式收據，上訴人又未將代收之場地費連同「使用申請書」交予南屯區
公所民政課承辦課員施教欣，則南屯區公所無從發覺、核考場地租借使用、場地費收
取繳納情形，上訴人乃認有機可乘，遂於八十九年七月間，萌生意圖為自己不法所有
之概括犯意，連續侵占其職務上所代收持有之下列三筆場地使用費共計新台幣（下同
）三萬七千元：(一)道禾幼稚園園長江美滿於八十九年七月四日赴南屯活動中心洽辦租
用三樓大禮堂事宜，預定租用八十九年七月二十一日之午、晚時段，以供該幼稚園舉
辦畢業典禮，其以道禾幼稚園名義在「場地借用登記表」內登記，並填具「使用申請
書」後，上訴人即代收江美滿預繳之場地費一萬元而持有之，並填具編號七九一之「
台中市南屯區公所研習活動收據」交予江美滿，復告以過一、二週後再來拿取正式收
據；詎上訴人基於為自己不法所有之意圖，未依規定將「使用申請書」連同預收之一
萬元繳回區公所，而侵吞據為己有。約二週後之同年七月二十二日，道禾幼稚園在南
屯活動中心三樓大禮堂進行彩排之時，江美滿曾向上訴人詢問正式收據何時可取．上
訴人明知該筆款項已遭其侵吞，南屯區公司並未掣發正式收據，仍企圖拖延，向江美
滿誆稱：再等一陣子；又經過十數天，道禾幼稚園仍未收到正式收據，江美滿屢次向
南屯活動中心催討，並向當時擔任館長之朱順進反應，朱順進查明該申請案係上訴人
承辦，即催促上訴人儘速處理，詎上訴人事後竟向朱順進謊稱：正式收據已行處理。
道禾幼稚園見催索未果，乃轉向南屯區公所申訴，經南屯區公所核對相關資料，發現
上開款項確未入帳，遂要求朱順進催促上訴人敘明理由後將該筆款項繳庫，上訴人見
事跡敗露，始於同年八月二十四日繳回一萬元場地費。(二)南山人壽保險股份有限公司
（下稱南山人壽）於八十九年七月十八日派員前往南屯活動中心洽辦租用三樓大禮堂
事宜（預定租用日期、時段、用途、登記名義人不詳），並在「場地租用登記表」內
登記及填具使用申請書，上訴人承辦該申請案，於代收該公司預繳之場地費一萬三千
元後，即填具編號七九五之臨時收據一紙予南山人壽委派人員；詎上訴人竟基於為自
己不法所有之意圖，未依規定將使用申請書連同該筆款項繳回區公所，而侵占據為己
有。嗣因南山人壽人員未持臨時收據換取正式收據，致使南屯區公所未發現該筆款項
遭侵占。(三)愛心幼稚園園長李清浣於八十九年五、六月間，前往南屯活動中心洽租該
中心三樓大禮堂，預定租用八十九年七月二十三日全日時段，以供該幼稚園及托兒所
舉辦畢業典禮，其以李清浣名義在「場地借用登記表」登記及填具使用申請書，上訴
人承辦該申請案，並代收李清浣預繳之訂金三千元後，即出具編號不詳之臨時收據一
紙予李清浣，復告稱：日後再換發正式收據，嗣於同年七月二十二日，李清浣將前開
臨時收據連同場地費餘款一萬一千元交予上訴人代收，上訴人乃換發出具編號七九八
之另紙臨時收據予李清浣，此次，則未告知李清浣事後可換取正式收據；上訴人仍基
於為自己不法所有之意圖，未依規定將使用申請書連同該筆款項繳回區公所，而侵占
據為己有。嗣因李清浣誤認所持之前開臨時收據即係正式收據，而未要求換發，致使
南屯區公所未發現該筆款項遭侵占等情。因而維持第一審法院依刑法第五十九條酌減
其刑後，論處上訴人連續依據法令從事公務之人員侵占公有財物罪刑（處有期徒刑二
年八月，褫奪公權三年）之判決，駁回上訴人在第二審之上訴，固非無見。
惟查：（一）有罪之判決書，對被告有利之證據不採納者，應說明其理由，為刑事訴
訟法第三百十條第二款所明定。故有罪判決書對於被告有利之證據，如不加採納，必
須說明不予採納之理由，否則即難謂無判決不備理由之違誤。上訴人於偵審中一再堅
決否認侵占道禾幼稚園、南山人壽及愛心幼稚園繳交之場地使用費，辯稱：伊填具「
台中市南屯區公所研習活動收據」予租用人時，均告知此係臨時收據，以後還會掣發
正式收據，若上訴人有侵占系爭場地使用費之不法所有意圖，豈會告知租用者日後可
持臨時收據申請換發正式收據等語，而證人即道禾幼稚園園長江美滿、愛心幼稚園園
長李清浣分別證稱：「當日我收到甲○○先生開立之臨時收據，他告訴我等幼稚園畢
業舉辦完畢後，再持臨時收據換取正式收據」、「八十九年的租金是在活動中心繳給
張先生，當時我告訴他幼稚園要正式收據核銷費用，我拿到後覺得規格跟以前的不太
一樣，他告訴我過一、二週再拿正式收據」、「被告有向我說一、二週後可以換正式
收據」（江美滿部分，見偵他卷第二０三頁、第二八五頁、第一審卷第四八頁）、「
他有告訴我這是臨時收據，以後還會給一張正式收據」（李清浣部分，見偵他卷第二
六二頁），復與上訴人前開辯解相符，則證人江美滿、李清浣上開證言，自屬有利於
上訴人之證據，原判決不予採納，卻未說明理由，顯有判決不備理由之違法。（二）
被告或共犯之自白，不得作為有罪判決之唯一證據，仍應調查其他必要之證據，以察
其是否與事實相符，為刑事訴訟法第一百五十六條第二項所明定。又當事人在審判期
日前，或審判期日，聲請調查之證據，如法院未予調查，又未認其無調查之必要，以
裁定駁回或於判決理由內予以說明，其所踐行之訴訟程序，自難謂非違法。原判決認
定上訴人侵占南山人壽繳交之場地費一萬三千元，係以上訴人供認曾收受南山人壽繳
交之場地使用費一萬三千元，及證人即南屯區公所承辦課員施教欣證稱：上訴人未將
代收之南山人壽場地使用費一萬三千元繳回公所等語，為其所憑之證據及認定之理由
。惟上訴人在原審已具狀聲請傳喚南山人壽承辦該件申請案之人員，以查證其已收受
南山人壽繳交場地使用費一萬三千元之上開自白，是否與事實相符（見原審卷第二九
頁、第三十頁），而南山人壽負責該件申請案之職員究係何人，又非不可循線向該公
司查明，原審就上訴人前開調查證據之聲請，未加調查，復未以裁定駁回，或於判決
內說明無調查必要之理由，其所踐行之訴訟程序，自屬於法有違。以上，應係上訴意
旨所指摘，或為本院得依職權調查之事項，應認原判決有撤銷發回更審之原因。
據上論結，應依刑事訴訟法第三百九十七條、第四百零一條，判決如主文。
中　　　華　　　民　　　國　　九十三　　年　　　五　　　月　　二十八　　日
                              最高法院刑事第一庭
                                  審判長法官  施　文　仁
                                        法官  林　永　茂
                                        法官  蕭　仰　歸
                                        法官  賴　忠　星
                                        法官  張　祺　祥
      右正本證明與原本無異
                                              書  記  官
中　　　華　　　民　　　國　　九十三　　年　　　六　　　月　　　四　　　日
                                                                       ：
